【裁判字號】    92,易,54
【裁判日期】    920319
【裁判案由】    傷害
【裁判全文】
臺灣嘉義地方法院刑事判決                            九十二年度易字第五四號
    公  訴  人  臺灣嘉義地方法院檢察署檢察官
    被      告  乙○    男  六.
    選任辯護人  蔡碧仲律師
                楊瓊雅律師
                愛紳律師
    被      告  甲○○  男  四.
    選任辯護人  嚴庚辰律師
                徐漢堂律師
右列被告等因傷害案件，經檢察官聲請以簡易判決處刑（九十一年度偵字第三六○八
號），經本院認有不宜適用簡易程序判決情形，而改依通常程序審判，本院判決如左
：
    主  文
甲○○傷害人之身體，因而致重傷，處有期徒刑年陸月。
乙○無罪。
    事  實
一、甲○○、乙○係堂兄弟關係，緣甲○○不滿乙○因廟會擺桌之事打電話至其家騷
    擾，遂於民國九十一年五月十四日晚上十時十分許，與其妻莊月娥（業經臺灣嘉
    義地方法院檢察署檢察官為不起訴處分）共同至嘉義縣新港鄉溪北村一五鄰一二
    九號乙○之住處欲毆打乙○，甲○○於客觀上應可預見其若以拳頭重擊毆打人，
    足以致人受傷，如擊中人之要害，即有致人於重傷之可能，而甲○○當無客觀上
    不能預見此結果之情事，竟仍基於普通傷害之犯意，以拳頭毆打乙○眼部之重要
    部位，復持在乙○上開住處地上所拾得之木椅毆打乙○之臉部、手部、腳部等處
    ，因此造成乙○受有右臉及左手撕裂傷、左足擦傷、右眼鈍傷併外傷性白內障等
    傷害，經送財團法人長庚紀念醫院高雄分院診治結果，仍呈現右眼外傷性網膜剝
    離及復發性剝離，右眼視力低於萬國視力標準表○、○一，已達失明無法回復之
    重傷害。
二、案經乙○、甲○○訴由嘉義縣警察局民雄分局報請臺灣嘉義地方法院檢察署檢察
    官偵查起訴。
    理  由
一、訊據被告甲○○固坦承有於右揭時、地與被告乙○發生爭執，惟矢口否認有何傷
    害致重傷之犯行，辯稱：被告乙○前後就其究右眼或左眼遭毆傷，前後供述不一
    ，且於事發後之驗傷單所示之受傷部位並未包含眼睛；又被告乙○驗傷單所載之
    傷勢與其所供不符；證人丙○○始終未在事發現場，是其所證難為不利被告甲○
    ○之認定；又被告乙○之眼睛於案發前即曾有多次就醫之紀錄，亦難認眼傷為伊
    所造成云云。惟查：
（一）右揭事實，業據被告乙○於警訊、偵查中及本院調查時分別供稱：「：：：我
      好意說阿富裡面坐，慢慢打開紗門時，甲○○就用拳頭打過來，打中我的右眼
      倒下來（滿天星星），又不甘心順手拿起我家門前的椅子打我頭臉背腳及全身
      ，：：：」、「是用拳頭及木椅、石頭將我打傷」、「（問：你目前傷勢如何
      ？）我的右眼目前看不清楚，臉部縫七針，左手虎口縫四針、背部頸部腳部瘀
      血酸痛：：：」、「甲○○出手打我的左眼，並拿我家椅子打我的右臉：：：
      」、「（問：當天被告甲○○用什麼東西打你眼睛？）用拳頭，不知道是哪一
      支手，當時我沒有戴眼鏡」、「（問：他共打你幾下？）他打我眼睛一下」等
      語明確（分別見警卷第五頁背面、第六頁正面；偵查卷第八頁背面；及本院九
      十一年度簡字第九四七號卷第三三  、三四頁九十一年九月十一日訊問筆錄）
      ，並有診斷證明書八紙、照片三張在卷可稽（見警卷第一○、一一頁；本院九
      十一年度簡字第九四七號卷第一九至二二頁、第八三、九○頁）；而該八紙診
      斷證明書分別為案外人蕭政廷、賴建雄、陳勇仁醫師所開具，衡諸該醫師與被
      告乙○、甲○○間並無特殊情仇，自無甘冒刑責而偽開傷單之理，是堪認上開
      診斷證明書之實在；又被告乙○所提出九十一年五月十七日之診斷證明書上載
      明：「病患於九十一年五月十四日二十二時四十四分，因上述病因（即右臉及
      左手撕裂傷、左足擦傷、右眼鈍傷併外傷性白內障）至本院急診室求診，經診
      療後於九十一年五月十七日十二時辦理出院」，可知被告乙○至醫院就診之時
      間，距被告二人所述本件發生爭執之時間九十一年五月十四日晚上十時十分許
      未逾一小時，益證該紙診斷證明書上所載被告乙○之傷勢當為本件衝突中所造
      成無疑；又依該張診斷證明書上所載被告乙○受有右臉及左手撕裂傷、左足擦
      傷、右眼鈍傷併外傷性白內障等情觀之，被告乙○若欲誣陷被告甲○○，亦無
      須「製造」如此多處之傷勢？再參以共同被告即被告甲○○之妻莊月娥於警訊
      中亦供述雙方係互毆乙情，益證被告甲○○確有毆打被告乙○無疑；況被告甲
      ○○於警訊、偵查中及本院調查時分別供稱：「我於九十一年五月十四日晚上
      十時十分左右，在嘉義縣新港鄉溪北村一五鄰一二九號乙○家圍牆外打傷他，
      ：：：」、「：：：乙○用雙手推我，我也用雙手推他，乙○要拿起木椅要打
      我，迅速用腳踢開木椅，我順手拾起木椅打乙○的臉部，：：：」、「我先打
      傷他，然後乙○再打傷我」等語（見警卷第一頁背面、第二頁正面），亦足認
      被告甲○○於事發時確係先出手毆傷被告乙○乙情，應堪認定，益證被告甲○
      ○所辯未毆打被告乙○乙節，核屬避重就輕圖卸之詞，顯與實情不符，殊難採
      信。
（二）至被告甲○○辯稱被告乙○前後就其究右眼或左眼遭毆傷乙節，前後供述不一
      ，且於事發後之驗傷單所示之受傷部位並未包含眼睛；又被告乙○之眼睛於案
      發前即曾有多次就醫之紀錄等情云云，經查，被告乙○所提出九十一年五月十
      七日之診斷證明書上所載之傷勢當為本件衝突中所造成者無疑，已如前述，則
      依上開診斷證明書已明確記載「右眼鈍傷併外傷性白內障」等語，復參以被告
      乙○所受之上開傷勢，乃為鈍傷之外力所致乙情，有財團法人長庚紀念醫院高
      雄分院九十二年一月十日（九一）長庚院高字第四四○一號函附卷可稽（見本
      院九十一年度簡字第九四七號卷第九三頁），可知被告乙○於本件衝突中，當
      係右眼遭被告甲○○毆傷乙情，應堪認定；而依被告乙○自警訊、偵查中及本
      院審理時所供互核比對，其間並無重大齟齬，縱「右眼」或「左眼」遭被告甲
      ○○毆傷，前後供述相左，然應係臨訟事出緊張，不能明確記憶遭毆打之細節
      ，又當時現場混亂，致不能為清楚之記憶，乃事理之常，應無礙於事實之認定
      ；況被告乙○於八十三年七月五日即有至財團法人嘉義基督教醫院眼科就診之
      紀錄，且當時「左眼」眼壓較高，左眼視網膜裂孔，經藥物及雷射治療後，情
      況一直相當良好等情，有上開醫院九十一年九月十六日（九十一）嘉基醫字第
      一四七二號函及後附之病歷附卷可參（見本院九十一年度簡字第九四七號卷第
      三九至五四頁），可知被告乙○之左眼於案發前即有至醫院眼科就診之紀錄，
      是其於偵查中供稱「左眼」遭被告甲○○毆傷，應係案發後有所誤記，尚難執
      此即謂被告乙○之供述不可採，而為有利於被告甲○○之認定。再者，被告乙
      ○於案發前其「左眼」既有至醫院就診之紀錄，並非「右眼」，已如上述，是
      被告甲○○辯稱被告乙○於案發後所受之前開傷勢，係其之前之舊疾乙情，即
難謂與事實相符，足見被告甲○○之上開辯解，亦不可採。
（三）按毀敗一目之視能，稱為重傷，刑法第十條第四項第一款定有明文。本件被告
      乙○經被告甲○○傷害後，受有右臉及左手撕裂傷、左足擦傷、右眼鈍傷併外
      傷性白內障等傷害，業如前述。其次，被告乙○於案發後經送財團法人長庚紀
      念醫院嘉義分院，於九十一年五月十四日晚上十時四十四分因「右眼鈍傷併外
      傷性白內障」，至該院急診室求診，經診療後於九十一年五月十七日十二時辦
      理出院；又於九十一年六月十七日至該院持續進行追蹤，經診斷為：「右眼外
      傷性白內障及外傷性水晶體移位」；再於九十一年八月七日至該院接受右眼水
      晶體摘除及玻璃體切除手術，併置入人工水晶體，於九十一年八月十日出院；
      而被告於九十一年五月十四日至財團法人長庚紀念醫院嘉義分院急診，經醫師
      診斷為右眼外傷性白內障，前房出血及玻璃體出血，而於九十一年八月八日接
      受手術，術後視力及組織復原情況，經醫師衡量尚需半年以上恢復期；嗣轉至
      財團法人長庚紀念醫院高雄分院診治結果為右眼創傷性視網膜剝離，於九十一
      年十月二十二日至十月二十七日住院並接受手術；又於九十一年十二月三日至
      同年十二月七日因右眼外傷性網膜剝離及復發性剝離至上開醫院住院接受手術
      後，右眼視力為可辨眼前手動約八十公分，小於萬國視力標準表零點零一，雖
      經兩次網膜復位手術，但仍有失明之虞；再被告乙○所患之右眼外傷性網膜剝
      離及復發性剝離，致病原因乃為鈍傷之外力所致，且其右眼視力低於萬國視力
      標準表○、○一，已達失明無法恢復之程度等情，有財團法人長庚紀念醫院嘉
      義分院診斷證明書六紙、上開醫院九十一年九月二十四日（９１）長庚院嘉字
      第三四一號函一份及財團法人長庚紀念醫院高雄分院診斷證明書二紙、上開醫
      院九十一年十二月二十日（九一）長庚院高字第四一○三號函、九十二年一月
      十日（九一）長庚院高字第四四○一號函各乙份在卷可資佐證（詳警卷第一○
      頁；本院九十一年度簡字第九四七號卷第一九至二二頁、第五八、八三、九○
      、九二、九三頁）。可知被告乙○於本件案發後已經過逾半年之治療期，其右
      眼之視力仍低於萬國視力標準表○、○一，已達失明無法恢復之程度，是被告
      乙○已因被告甲○○之前開傷害行為而致受有重傷害，足堪認定。
（四）末按，刑法上之加重結果犯，以行為人對於加重結果之發生有預見之可能為已
      足；再所謂能預見乃指「客觀情形」而言，與主觀上有無預見之情形不同，若
      主觀上有預見，而結果之發生又不違背其本意時，則屬故意之範圍。而刑法第
      二百七十七條第二項傷害致人於重傷罪，係因犯罪致發生一定結果而為加重其
      刑之規定，即以不法侵害人身體之故意，所施之傷害行為，致生行為人所不預
      期之重傷害結果，使其就重傷害結果負其刑責。查眼部係人體重要之部位，如
      受重擊，將產生重大之傷害，此乃一般人所知之理；又以拳頭毆打人體眼部之
      脆弱部位，足以發生致重傷之結果，應為被告甲○○在客觀上所能預見，是其
      仍以拳頭毆打被告乙○之眼部，致被告乙○因此受有重傷，則被告甲○○，就
      其傷害行為所生重傷害之加重結果，自難辭其罪責，且被告乙○係被告甲○○
      傷害而致重傷，其傷害與被告乙○重傷害間，顯有相當因果關係。準此本件被
      告乙○被傷致重傷部分，被告甲○○應負傷害致重傷罪責。
（五）綜上所述，被告甲○○空言否認上開犯行，顯係臨訟推諉之詞，委無足採。本
      件事證已臻明確，被告甲○○之犯行，堪以認定。至被告甲○○聲請再傳訊證
  人莊月娥、丙○○，本院認核無必要；且證人黃建智於警訊中雖有目睹被告二
      人拉扯乙情，然其既係於事發後始到現場，是其所證均難作為被告二人上揭事
      實認定之證據，併此敘明。
二、查被告甲○○能預見以拳頭毆打被告乙○之眼部，可能會發生受創致重傷之結果
    ，竟仍以拳頭毆打被告乙○之眼部因而致其失明受重傷，是核其所為，係犯刑法
    第二百七十七條第二項後段之傷害致重傷罪。其以拳頭毆傷被告乙○之右眼後，
    復持地上所拾得之木椅毆打被告乙○，係基於同一傷害犯意下所為之接續行為，
    僅侵害一個法益，只論以一罪。又公訴意旨漏未斟酌被告甲○○上開傷害犯行，
    造成被告乙○重傷害之結果，而認被告甲○○係犯同法第二百七十七條第一項之
    普通傷害罪，尚有未洽，惟其基本事實同一，本院自應予以審理，並變更其起訴
    法條。爰審酌被告甲○○於犯此案後，不惟未與被告乙○積極洽談和解事宜，且
    造成被告乙○右眼失明之危害甚深，到庭後復狡詞圖卸，無悔改之意，惟因其與
    被告乙○間究有堂兄弟關係，及被告乙○所受之傷害程度、迄均未與被告乙○達
    成和解等一切情狀，量處如主文所示之刑，以資懲儆。至被告甲○○用以毆打被
    告乙○所用之木椅，雖係供本件犯罪所用之用，然並非被告甲○○所有，復非違
    禁物，爰不另為沒收之諭知，附此敘明。
乙、無罪部分：
一、公訴意旨另以：被告乙○於右揭時、地亦基於普通傷害之犯意，持其所有釘有鐵
    釘之木板毆打甲○○之頭部，因此造成甲○○受有左肘部瘀青、血腫及左上眼皮
    撕裂傷之傷害，因認被告乙○亦涉有刑法第二百七十七條第一項之傷害罪嫌云云
    。
二、按犯罪事實應依證據認定之，無證據不得推定其犯罪事實；又不能證明被告犯罪
    者，應諭知無罪之判決，刑事訴訟法第一百五十四條、第三百零一條第一項分別
    定有明文。認定不利於被告之事實，須依積極證據，苟積極證據不足為不利於被
    告事實之認定時，即應為有利於被告之認定，更不必有何有利之證據。此之所謂
    證據，須確屬能為被告有罪之證明，而無瑕疵可指者，始足當之；再者，犯罪事
    實之認定，應憑證據，所謂證據，須適於為被告犯罪事實之證明者，始得採為斷
    罪資料，如未能發現相當證據，或證據不足以證明，自不能以推測或擬制之方法
    以為裁判基礎；又所謂認定犯罪事實所憑之證據，雖不以直接證據為限，間接證
    據亦包括在內，然而無論直接或間接證據，其為訴訟上之證明，須於通常一般人
    均不致有所懷疑，而得確信其為真實之程度，始得據之為有罪之認定，倘其證明
    尚未達到此一程度，而有合理懷疑存在時，即應為無罪之判決（最高法院二十九
    年上字第三一○五號、三十年上字第八一六號、四十年台上字第八六號、五十三
    年台上字第二七五○號、七十六年台上字第四九八六號判例參照）。次按告訴人
    之指訴係使被告受刑事訴追為主要目的，是其指訴是否與事實相合，仍須調查其
    他證據以資審認；又被害人之陳述如無瑕疵，且就其他方面調查又與事實相符，
    固足採為科刑之基礎，倘其陳述尚有瑕疵，則在未究明前，遽採為論罪科刑之根
    據，即難認為適法，此亦有最高法院五十三年台上字第一三○○號、六十一年台
    上字第三○九九號判例足資參照。
三、復按行為人因被害人遭受他人現在之不法侵害或攻擊，在無法立即獲得公力保護
    之危急情況之下，基於人類之互助自衛本能，使用私力從事必要之防衛，以排除
    現在正在進行之不法侵害或攻擊。此等在緊急狀況下之必要防衛行為，一方面能
    夠確保他人權益，而與刑法保護法益之基本精神相符；另一方面，因為防衛者之
    防衛行為遏止不法侵害者從事破壞法秩序之舉動，藉以確保法秩序之完整性，故
    應為刑法規範所允許之一種權利行為。故對於現在不法之侵害，而出於防衛自己
    或他人權利之行為，不罰。但防衛過當者，得減輕或免除其刑，刑法第二十三條
    定有明文。則刑法上正當防衛成立要件為：(一)、須對於現在之侵害，(二)、侵害須
    不法，(三)、須為防衛自己或他人之權利，(四)、對加害者為之，(五)、防衛行為須不
    過當，始足當之（參照最高法院八十五年度台上字第四八六四號刑事判決意旨）
    。且刑法上之防衛行為，祇以基於排除現在不法之侵害為已足，防衛過當，指防
    衛行為超越必要之程度而言，防衛行為是否超越必要之程度，須就實施之情節而
    為判斷，即應就不法侵害者之攻擊方法與其緩急情勢，由客觀上審查防衛權利者
    之反擊行為，是否出於必要以定之；又如一方初無傷人之行為，因排除對方不法
    之侵害而加以還擊，即得以正當防衛論，最高法院六十三年台上字第二一０四號
    、三十年度上字第一０四０號判例著有明文。
四、公訴人認被告乙○涉有傷害罪嫌，無非係以證人黃建智、共同被告莊月娥於警訊
    所供及被告二人之傷勢均在手、臉部，顯係相互拉扯及以鈍器施打所造成，以及
    被告甲○○所提出之診斷證明書為主要論據。訊據被告乙○堅決否認有何傷害犯
    行，辯稱：係被告甲○○不分青紅皂白，徒手握拳猛擊伊之右眼後，並順手持地
    上之木椅攻擊伊之頭部，伊均未還手；且縱使被告甲○○確遭伊毆傷，亦係其正
    當防衛下所為等語。經查：
（一）姑不論被告甲○○與共同被告莊月娥所供是否與事實相符，然被告乙○於本院
      調查時既自承與被告甲○○發生拉扯（見本院九十一年度簡字第九四七號卷第
      三四、三五頁九十一年九月十一日訊問筆錄），而拉扯足以成傷，乃經驗之常
      ，被告乙○不得諉為不知，且有被告甲○○所提之診斷證明書乙紙附卷可參（
      見警卷第九頁），是其辯稱其未毆打被告甲○○乙節，核與實情不符，尚難採
      信。茲應審究者，乃係被告乙○之上開傷害行為，是否符合正當防衛之要件？
（二）今查，被告甲○○於警訊中已明確供承係其先出手毆打被告乙○（見警卷第二
      頁正面），而與被告乙○所供被告甲○○於其慢慢打開紗門時，就用拳頭打過
      來，打中其右眼乙情，互有吻合，則參以證人丙○○雖於本件被告二人發生衝
      突時未在現場，惟其到庭證稱：「我們與甲○○住隔壁，我聽到他在罵乙○，
      後來他太太告訴我說甲○○要去打乙○，過一陣子他又來告訴我甲○○已經去
      打乙○了」等語（見本院九十一年度簡字第九四七號卷第七四頁九十一年十一
      月四日訊問筆錄），且共同被告莊月娥於警訊中亦供承被告甲○○因被告乙○
      打電話至其家中騷擾致被告甲○○很生氣等語（見警卷第三頁背面），而被告
      乙○因被告甲○○之毆打致受有右眼失明之重傷害乙節，又如前述，則本件應
      係被告甲○○於盛怒下至被告乙○之住處先以拳頭重擊被告乙○之右眼造成被
      告乙○受有右眼鈍傷併外傷性白內障，自屬現在之不法侵害乙情，應堪認定；
      則依被告乙○所受之傷勢：「右臉及左手撕裂傷、左足擦傷、右眼鈍傷併外傷
      性白內障」，且於事發後尚住院三、四日，與被告甲○○所受之傷勢：「左肘
      部瘀青、血腫及左上眼皮撕裂傷」相互比較，可知被告乙○在其右眼先遭被告
      甲○○重擊之情下，是否尚有餘力反擊，誠有疑問；加以被告甲○○於警訊中
      自承：「我於右述時、地到乙○家，乙○叫我進去他家，我不進去，我叫他出
      來，乙○出門說要解釋，我說不用解釋：：：」等語（見警卷第一頁背面），
      又本件發生衝突之地點係在被告乙○之住處，可知被告乙○於被告甲○○至其
      住處時，並未有何傷害被告甲○○之犯意甚明，而被告甲○○於毆傷被告乙○
      之右眼後，復持地上所拾得之木椅毆打乙○之臉部、手部、腳部等處，顯見當
      時侵害尚未結束，則縱被告乙○在突遭被告甲○○重擊右眼及持木椅毆打其臉
      部、手部、腳部等處之情境下所為之反擊行為造成被告甲○○受有上開傷害，
      衡情應係在千鈞一髮之際，為免再受傷害極度緊張情勢下，並無選擇餘地，而
      基於防衛自身身體健康權之意思，非基於傷害之犯意所為至明。是徵諸前開判
      例意旨，被告乙○係因遭受被告甲○○現時不法之侵害致為合法之反擊乙情，
      已可認定，復參諸被告甲○○所受之上開傷害，與被告乙○所受尚須住院三、
      四日始出院之傷害相較，被告甲○○所受傷害並未逾被告乙○之受傷程度，足
      見被告乙○之上開反擊防衛行為，核屬對於現時不法侵害所為之正當防衛之合
      法行為，合於比例原則，難認有何超越必要之程度，依法自屬不罰之行為，要
      難對被告乙○課以傷害罪責。
（三）綜上所述，被告乙○既有前開正當防衛而阻卻違法事由，且查無其他積極證據
      足資證明被告乙○確有公訴意旨所指傷害被告甲○○之犯行，揆諸首開說明，
      本件既不能證明被告乙○犯有傷害罪嫌，自應無罪之諭知。
據上論斷，應依刑事訴訟法第二百九十九條第一項前段、第三百零一條第一項、第三
百條，刑法第二百七十七條第二項後段，判決如主文。
本案經檢察官黃正雄到庭執行職務。
中      華      民      國    九十二    年      三      月     十九     日
                                  臺灣嘉義地方法院刑事第一庭
                                      法  官  黃  仁  勇
右正本證明與原本無異。
如不服本判決，應於收受送達後十日內向本院提出上訴狀（應附繕本）。
中      華      民      國    九十二    年      三      月     十九     日
                                      書記官  呂  權  芳
附錄本案論罪科刑法條全文：
刑法第二百七十七條：
傷害人之身體或健康者，處三年以下有期徒刑、拘役或一千元以下罰金。
犯前項之罪因而致人於死者，處無期徒刑或七年以上有期徒刑；致重傷者，處三年以
上十年以下有期徒刑。


司法院資訊處製作；財團法人民間司法改革基金會備份。
